最高法院刑事判決　　　　　　一○○年度台上字第七二四八號
上　訴　人　鄭聰吉
　　　　　　劉哲綸
上列上訴人等因違反毒品危害防制條例案件，不服台灣高等法院
台中分院中華民國一○○年九月二十日第二審判決（一○○年度
上訴字第一三一九號，起訴案號：台灣台中地方法院檢察署九十
九年度偵字第二二五二○、二三一七九、二六一八九號），提起
上訴，本院判決如下：
    主  文
上訴駁回。
    理  由
按刑事訴訟法第三百七十七條規定，上訴於第三審法院，非以判
決違背法令為理由，不得為之。是提起第三審上訴，應以原判決
違背法令為理由，係屬法定要件。如果上訴理由書狀並未依據卷
內訴訟資料，具體指摘原判決不適用何種法則或如何適用不當，
或所指摘原判決違法情事，顯與法律規定得為第三審上訴理由之
違法情形，不相適合時，均應認其上訴為違背法律上之程式，予
以駁回。本件上訴人鄭聰吉上訴意旨略稱：(一)、原判決謂張惠珠
、李炎山於警詢時之陳述，雖屬被告以外之人在審判外之陳述，
惟以其等已於第一審行交互詰問，給予鄭聰吉與辯護人行使對質
詰問權，即認該審判外陳述當然取得證據能力，其論述已有未當
，又未依其等陳述時之外部附隨環境或條件，詳述採用該審判外
陳述之心證理由，逕以其等在警詢時之陳述係出於自由意識下所
為，並無違法取證之情形，即認其等於警詢時之陳述有證據能力
，有與證據法則相違背及理由不備之違法。又張惠珠在偵查中所
為陳述，未予鄭聰吉或辯護人在場行使反對詰問權，原判決亦未
說明已審酌刑事訴訟法第一百五十九條之二、第一百五十九條之
三、第一百五十九條之五等規定，以判斷其在偵查中所為陳述有
無證據能力，遽以張惠珠在偵查中業經具結，即認其證言有證據
能力，同有違誤。(二)、張惠珠就其與鄭聰吉交易毒品之次數、種
類、數量、金額、為警查獲當時係交易或補不足數量、洪郁婷於
何交易時在場等情節，於警詢、偵查中與在第一審先後所述並不
一致。原判決雖援引洪郁婷在偵查中之證述，但依其所供，雙方
並未進行交易，且其在第一審證稱係聽鄭聰吉說要拿甲基安非他
命給張惠珠，好像是合資等語，與張惠珠之證述亦有不符。又張
惠珠雖於警詢及偵查中供稱其於民國九十九年九月二十八日晚上
十一點多在澄清醫院前向鄭聰吉購買一錢海洛因，但其為警查獲
而扣案之海洛因重量僅○‧三三公克，與一錢之重量相差甚大；
況其在第一審證稱係警察教其為上開陳述。原判決雖說明張惠珠
在第一審之證言與警詢及偵查中所述不符，但未依職權傳喚張惠
珠、洪郁婷到場進一步詳查，即以推測方法，認張惠珠在警詢及
偵查中之陳述為真實，遽採為論處鄭聰吉販賣毒品罪刑之基礎，
復未說明洪郁婷之證詞如何不足採為鄭聰吉有利認定之理由，自
有調查未盡及判決理由欠備之違法。(三)、鄭聰吉否認有販賣如原
判決附表（下稱附表）一編號一至三所示販賣毒品予張惠珠，且
未查得任何與各該毒品等有關之證物。而原判決採憑之通訊監察
譯文，其所載內容縱屬實情，似僅足證明鄭聰吉有於所載時間與
張惠珠通話，尚無從依譯文所載「42、40」、「查埔」等語，認
定鄭聰吉與張惠珠已達成該部分毒品交易之合意，更與張惠珠供
述前揭對話係向鄭聰吉洽購海洛因之說詞迥異。原判決據認該通
訊監察譯文與張惠珠所證事實相符，不無證據上理由矛盾之可議
。況鄭聰吉與張惠珠縱於對話後曾見面，然是否確為毒品交易，
仍須有補強證據以資證明，原審未進一步究明，並調查其他必要
之證據，單憑證人在警詢、偵查中之證言，即論鄭聰吉以販賣第
一、二級毒品等罪，殊嫌速斷。又依九十九年九月七日、二十二
日及二十八日之通訊監察譯文所載對話，其中「球」係指甲基安
非他命吸食器，「查埔」為甲基安非他命，其餘譯文則無涉及第
一級毒品之對話，可見二人間僅有第二級毒品之往來。且張惠珠
在第一審證述：其係與鄭聰吉見面後，鄭聰吉才提到海洛因不錯
，叫其試用看看等語，並否認該次係與鄭聰吉約定交易海洛因。
足見張惠珠係隨證據之顯示而一再變更其說詞，所言殊無可取，
原審未詳查釐清，調查自有未盡。(四)、張惠珠雖於警詢時指稱其
於九十九年九月七日向鄭聰吉購買一錢甲基安非他命新台幣（下
同）八千元及一錢海洛因一萬八千元，然對照通訊監察譯文所載
對話文義，明顯為討論雙方出資金額，但張惠珠在第一審卻稱是
指年紀，全悖事實，倘鄭聰吉與張惠珠當天見面，有販賣一錢海
洛因一萬八千元及一錢甲基安非他命八千元予張惠珠，何須見面
分開後，打電話問張惠珠年紀？其又說：「我再補給你」，但年
紀要如何補？可見其刻意迴避，所言無可採信。而其在警詢及偵
查中所稱向鄭聰吉購買毒品之金額，亦與譯文不符，該譯文自不
能補強張惠珠所述之真實性。又毒品市場習見術語，「查埔」係
指甲基安非他命，同月二十八日通訊監察譯文中所稱二個查埔，
張惠珠在警詢及偵查中卻說是指一錢海洛因，一錢甲基安非他命
，顯然違背常理；且張惠珠在第一審稱鄭聰吉未帶甲基安非他命
過來，與該譯文所載鄭聰吉說要帶查埔的朋友過去等情不符，可
見張惠珠刻意扭曲事實。原審對張惠珠上開與通訊監察譯文不符
且反覆矛盾之說詞，未查明勾稽，遽認鄭聰吉有三次販賣毒品犯
行，自違證據法則。(五)、張惠珠於警詢時指稱從九十九年五月至
九月間，先後向盧昱安、鐘建榮及鄭聰吉購買毒品，但對各次交
易毒品之數量及價錢，竟為完全相同之說詞，顯有疑竇。盧昱安
亦稱曾向張惠珠購買一錢至五兩不等之海洛因，則張惠珠販賣毒
品之數量龐大，怎可能反向鄭聰吉購買少量之毒品？其供詞存有
諸多疑點，自不得遽為不利鄭聰吉之認定。鄭聰吉一再辯稱有與
張惠珠合資購買甲基安非他命，沒有合資購買海洛因，並聲請原
審將警方在張惠珠之小客車及住處查扣之海洛因，送請鑑定毒品
純度，以究明與鄭聰吉持有之毒品純度有落差，而非來自鄭聰吉
，此攸關張惠珠供稱扣案毒品係向鄭聰吉購買是否真實之判斷，
應有調查之必要，原審未予調查，難謂無調查未盡之違法。(六)、
原判決既認鄭聰吉持有之毒品包裝上，驗無鄭聰吉之指紋，可見
該毒品為朋友「小黃」拿來抵賭債用，並非鄭聰吉所有。原判決
又謂依鄭聰吉被查獲之毒品外觀，足認張惠珠為警方查獲時所持
有之毒品，確係向鄭聰吉所購得，故張惠珠之證詞足堪採信；但
又說明張惠珠之毒品來源非僅鄭聰吉一人，則查獲當日在其身上
扣得之毒品究係向何人購得，實無從由鑑定扣案毒品純度作為判
斷依據，故無再送請鑑定之必要。其前揭論述前後矛盾，且若認
張惠珠確向鄭聰吉購買毒品，則張惠珠為警查獲之毒品包裝，豈
會無鄭聰吉指紋之理？原判決以毒品外觀相似，認定張惠珠身上
之毒品係向鄭聰吉購買，又以毒品包裝上無鄭聰吉之指紋，即認
鄭聰吉絕無與張惠珠合資購買毒品，卻不說明倘張惠珠身上之毒
品確係鄭聰吉所販賣，為何未出現鄭聰吉之指紋？又再說明張惠
珠之毒品來源非僅鄭聰吉一人，無法判斷張惠珠身上之毒品究係
向何人購買，其採證認事，實有未當。(七)、張惠珠為規避檢警查
緝，及畏懼法院發現其與鄭聰吉合資購買數量較多之毒品，有販
毒嫌疑，故於警詢及偵查中誣攀鄭聰吉為其毒品上手，在第一審
時因無法交代通訊監察譯文之合資對話，方出現為談論年紀之離
譜證詞，原審對此疏未詳查，調查應屬未盡。原判決雖謂張惠珠
在警詢及偵查中之證詞，前後並無矛盾，然茍如此，其何須在第
一審更異前詞？通訊監察譯文僅能證明鄭聰吉與張惠珠相約見面
，然就見面後之細節，若比對鄭聰吉離開後打電話給張惠珠之通
訊監察譯文，即可證張惠珠所言不實，鄭聰吉所辯則較為可信。
原審就此亦未詳查，同有違誤。又原判決謂張惠珠在第一審之證
言係迴護鄭聰吉，容有誤會。張惠珠並不曾證述未向鄭聰吉購買
毒品，且始終誣攀鄭聰吉，警方並無唆使張惠珠製作不實筆錄之
可能，其初始在警詢所為不實陳述即是出於本意，何來迴護之有
？原審對張惠珠在偵查中指稱鄭聰吉欲委請洪郁婷與之串證，亦
未依職權傳喚張惠珠、洪郁婷到庭調查，逕依張惠珠在偵查中片
面供述，即為不利鄭聰吉之論斷，有剝奪鄭聰吉訴訟防禦權之嫌
。上訴人劉哲綸上訴意旨略稱：(一)、原判決依毒品危害防制條例
第十七條第二項、第一項對劉哲綸遞減其刑，則依刑法第六十六
條、第七十一條第二項規定，得先減輕其刑至二分之一，再遞減
輕其刑至三分之二，而販賣第二級毒品罪最輕本刑為七年以上有
期徒刑，依法得先減輕為三年六月以上有期徒刑，再遞減輕為一
年二月以上有期徒刑，依此比例原則，「不應處以超過最低刑度
以上六個月即一年八月以上有期徒刑」，原判決遽就劉哲綸所犯
販賣第二級毒品罪處以有期徒刑三年十月，甚而高於第一次減刑
後之最低刑度，顯與平等原則及比例原則相悖。又依第一審刑事
庭針對累犯並僅適用二次得減至二分之一減刑規定，且販賣次數
較多或相當而應量處較重之刑之相類案件，原判決仍宣告應執行
刑為有期徒刑十四年，較諸第一審法院對類似案件所定之應執行
刑為十二年或十年等為高，顯未依循比例原則等為裁量，自與罪
刑相當原則有違。(二)、劉哲綸所犯販賣第一級、第二級毒品罪之
法定刑，均為極重之刑度，惟同為販賣上開毒品之人，其原因、
動機不一，犯罪情節未必盡同，倘其犯罪情節甚輕，即使已有法
定應減刑之事由，仍非不可適用刑法第五十九條酌減其刑。原判
決認鄭聰吉素行非佳，販賣所得六萬元等情，而適用刑法第五十
九條規定酌減其刑，相較於劉哲綸無前科，販賣所得僅四萬七千
九百元，自無不能適用刑法第五十九條規定遞減其刑之理。原判
決未對劉哲綸適用刑法第五十九條規定酌減其刑，同有悖於比例
及平等原則之違法云云。
惟查：原判決綜合全案證據資料，本於事實審法院職權推理之作
用，認定鄭聰吉確有附表一編號一、二所示販賣海洛因及甲基安
非他命，編號三所示販賣甲基安非他命，編號四所示轉讓海洛因
等犯行；暨劉哲綸有附表三編號一、三、四、十九所示共同販賣
海洛因，編號二、五、六、七、八、九、十、十一、十二、十三
所示販賣海洛因，及編號十四、十五、十六、十七、十八所示販
賣甲基安非他命等犯行。因而維持第一審依想像競合犯論處鄭聰
吉販賣第一級毒品二罪（附表一編號一、二）及論處販賣第二級
毒品一罪（附表一編號三）罪刑（均累犯，並均依刑法第五十九
條規定酌減其刑後，處有期徒刑十六年、十六年、八年），論處
劉哲綸共同販賣第一級毒品三罪（附表三編號一、三、四）罪刑
（依毒品危害防制條例第十七條第二項、第一項遞減其刑後，各
處有期徒刑五年六月），又販賣第一級毒品十罪（附表三編號二
、五、六、七、八、九、十、十一、十二、十三）罪刑（依毒品
危害防制條例第十七條第二項、第一項遞減其刑後，各處有期徒
刑五年六月），又販賣第二級毒品五罪（附表三編號十四、十五
、十六、十七、十八）罪刑（依毒品危害防制條例第十七條第二
項、第一項遞減其刑後，各處有期徒刑三年十月）之判決，駁回
上訴人等此部分在第二審之上訴；並撤銷第一審關於鄭聰吉如附
表一編號四及劉哲綸如附表三編號十九所示部分之判決，改判論
處鄭聰吉轉讓第一級毒品罪刑（累犯，依毒品危害防制條例第十
七條第二項減輕其刑後，處有期徒刑一年），及論處劉哲綸共同
販賣第一級毒品罪刑（依毒品危害防制條例第十七條第二項、第
一項遞減其刑後，處有期徒刑五年六月），已詳細說明其採證認
事之理由。所為論斷，亦俱有卷證資料可資覆按。且查：(一)、刑
事訴訟法有關傳聞法則及例外之規定（第一百五十九條至第一百
五十九條之五），如條文已明定得為證據者（如第一百五十九條
之一第一項），或依規定原則上有證據能力，但當事人未抗辯其
有例外否定證據能力之情形者，即無庸就其如何具有證據能力而
為說明。同法第一百五十九條之一第二項規定：「被告以外之人
於偵查中向檢察官所為之陳述，除顯有不可信之情況者外，得為
證據。」已揭示被告以外之人於偵查中向檢察官所為之陳述，原
則上為有證據能力，僅於顯有不可信之情況，始例外否定其得為
證據。是被告如未主張顯有不可信之情況時，檢察官自無從就無
該例外情形而為舉證，法院亦無庸在判決中說明無例外情形存在
之必要；僅於被告主張有例外情形而否定其得為證據時，法院始
須就有無該例外情形予以調查審認。鄭聰吉或其辯護人在原審並
未主張或釋明張惠珠在偵查中之證言有何「非在任意陳述之信用
性已受確定保障之情況下所為」之顯有不可信情況，則原審認張
惠珠在偵查中之證言具有證據能力，按之刑事訴訟法第一百五十
九條之一第二項之規定，即無不合。鄭聰吉上訴意旨徒以張惠珠
於偵查中之證言未經反對詰問，即謂無證據能力，自非依據卷證
資料執為指摘之適法第三審上訴理由。又證據違法，屬於訴訟程
序違背法令，除合於刑事訴訟法第三百七十九條第十款規定外，
依同法第三百七十八條、第三百八十條之規定，須其違背法令於
判決有影響，始得據為第三審上訴之合法理由。而援用某項證據
，固有不當，然除去該項證據，仍應為同一事實之認定者，即於
判決無影響。原判決認定鄭聰吉有附表一編號一至三所示販賣海
洛因等予張惠珠及編號四所示轉讓海洛因予李炎山之犯行，並非
悉以張惠珠、李炎山在警詢時之陳述為唯一證據，縱認其就張惠
珠、李炎山於警詢時所陳有證據能力之論述，有鄭聰吉上訴意旨
指稱之違法，惟除去該部分，原審綜合張惠珠、李炎山、洪郁婷
於偵查中之證言，及鄭聰吉在偵查中自承為警查獲時，其所駕駛
之小客車方向盤下置物盒夾層內，藏有如附表四編號四至八所示
海洛因、甲基安非他命，復自白有轉讓海洛因予李炎山等情，並
卷附執行通訊監察之監聽譯文、法務部調查局濫用藥物實驗室鑑
定書、行政院衛生署草屯療養院鑑定書，扣案之海洛因、甲基安
非他命等證據，既仍應為鄭聰吉販賣上開毒品及轉讓海洛因同一
事實之認定，則原審此項違誤顯於判決本旨不生任何影響，自不
能即認原判決違背法令。再者，證據之取捨及證據之證明力如何
，由事實審法院依其調查證據所得心證，本其確信自由判斷，茍
不違反經驗法則或論理法則，即難遽指違法。而所謂補強證據，
並非以證明犯罪構成要件之全部事實為必要，倘其得以佐憑對向
共犯之指證非屬虛構，已達於通常一般人均不致有所懷疑，而得
確信其為真實之程度者，即已充分。原判決以張惠珠在偵查中所
為向鄭聰吉購買如附表一編號一至三所示毒品之證述，非唯與通
訊監察之監聽譯文所載通話內容相符，且曾在上開編號三所示交
易毒品完畢後之二十一分至五十三分內，立即以簡訊向鄭聰吉抱
怨該次交易之毒品太貴、量太少，請鄭聰吉速與之聯絡等情，並
洪郁婷之證言，及前揭所述其餘卷證資料等，俱堪佐憑張惠珠所
為證述已達真實之程度，而予以採納，據為鄭聰吉有上開販賣毒
品犯行之判決基礎；復就張惠珠在第一審之供證，究如何之不足
採信，亦在理由中詳加說明指駁。此係事實審法院採證認事職權
之適法行使，既與經驗法則或論理法則無悖，即難謂有違反證據
法則、判決不備理由，或應於審判期日調查之證據而未予調查之
情形。鄭聰吉上訴意旨故意斷取通訊監察譯文之部分對話記載，
指稱張惠珠所述矛盾，不能採為對其不利之認定云云，據以指摘
原判決違法，係以片面之自我說詞，對原判決已明白論斷之事項
，再漫為爭執，自非適法之第三審上訴理由。且原審經合法調查
後，以鄭聰吉販賣毒品之待證事實已臻明瞭，而未依職權傳喚張
惠珠、洪郁婷再為無益之調查，要無違法可言。鄭聰吉其餘上訴
意旨所執各詞，原判決或已在理由中論斷綦詳，並無上訴意旨所
指之違法情形；或係以自己主觀之說詞，就原審採證認事之職權
行使或與犯罪構成要件無涉之枝節漫為單純之事實上爭辯，依首
開說明，亦難認係適法之第三審上訴理由。(二)、有期徒刑之減輕
，應就其最高度及最低度同減輕之，然後於減輕之最高度與最低
度範圍內，審酌一切情狀為科刑輕重之標準，並非一經減輕，即
須處以減輕後之最低度刑。劉哲綸上訴意旨，徒以原審未依遞減
其刑後之最低度刑而為量處，即謂與平等原則及比例原則相悖，
要係對刑法第六十七條規定之誤解。而各個案件情節不同，所為
刑罰之量定自屬有別，亦難任意比附援引，憑為指摘依據。劉哲
綸上訴意旨，遽以第一審相類另案之刑罰量定，據以指稱原審量
刑違反比例原則云云，即顯非依據卷內資料執為指摘之適法第三
審上訴理由。又適用刑法第五十九條酌量減輕其刑與否，乃法院
得依職權裁量之事項，茍未依該規定減輕其刑，自無違法可言，
不得據為上訴第三審之理由。原判決以劉哲綸販賣如附表三所示
毒品之犯罪情節，並無對之宣告法定最低度刑，猶嫌過重之情形
，而未適用刑法第五十九條規定酌減其刑，要無違法。末按原審
就劉哲綸所犯前揭十九罪之宣告刑，定應執行刑為十四年，既未
逾各刑合併之刑期（有期徒刑九十六年二月），亦未較第一審所
定應執行刑為重，則其就劉哲綸上開所犯數罪定執行刑之自由裁
量，即無違反法律外部性界限或內部性界限之可言，要難遽認有
劉哲綸上訴意旨指稱之違法。鄭聰吉、劉哲綸上訴意旨，均顯與
法律規定得為第三審上訴理由之違法情形，不相適合。其等上訴
違背法律上之程式，應予駁回。
據上論結，應依刑事訴訟法第三百九十五條前段，判決如主文。
中    華    民    國  一○○  年   十二   月  二十九  日
                      最高法院刑事第二庭
                          審判長法官  謝  俊  雄  
                                法官  魏  新  和  
                                法官  陳  世  雄  
                                法官  徐  文  亮  
                                法官  吳  信  銘  
本件正本證明與原本無異
                                      書  記  官  
中    華    民    國  一○一  年    一    月    二    日
                                                      Ｅ